【裁判字號】    92,簡上,521
【裁判日期】    921031
【裁判案由】    給付票款
【裁判全文】
臺灣臺北地方法院民事判決                        九十二年度簡上字第五二一號
    上  訴  人  甲○○
    被  上訴人  乙○○
當事人間請求給付票款事件，上訴人對於中華民國九十二年七月十日本院臺北簡易庭
九十二年度北簡字第九八三六號第一審判決提起上訴，本院於九十二年十月二十四日
辯論終結，判決如下：
    主  文
上訴駁回。
第二審訴訟費用由上訴人負擔。
    事  實
甲、上訴人方面：
一、聲明：(一)原判決廢棄。
          (二)右廢棄部分，被上訴人在第一審簡易之訴及假執行之聲請駁回。
二、陳述：除與原判決記載相同者，茲引用之外，補稱略以：
  (一)系爭支票係為支付斡旋金所簽發，上訴人於簽約後始發現橋茂公司房屋仲介股份
    有限公司（下稱橋茂公司）以不實之不動產說明書詐騙上訴人，已依民法第九十
    二條之規定以存證信函撤銷買受之意思表示，被上訴人自不得向上訴人請求給付
    票款。
  (二)系爭契約既已約定「不得於簽約前軋入銀行」，即使該支票得轉為定金，被上訴
    人仍不得於簽約前將系爭支票存入銀行。
  (三)被上訴人及證人歐偉業於原審所為證詞皆屬不實供述，並不可採。
  (四)歐偉業於簽約前未提供消費者必須知曉之文件予上訴人閱讀，涉嫌違反公平交易
    法第二十一條、第二十四條規定，依消費者保護法第十一條之規定，應為有利消
    費者即上訴人之解釋。
  (五)上訴人所簽二張買賣斡旋金收據均未經不動產經紀人簽章，然被上訴人所提斡旋
    金收據卻已經不動產經紀人簽章，似有偽造文書之嫌。
  (六)橋茂公司以不實之不動產說明書詐騙上訴人簽訂買賣斡旋金收據，經上訴人察覺
    後隨即自動減價並要求重新簽訂契約，如橋茂公司未詐騙上訴人，何需減價並簽
    訂新契約？因該新契約並非最後之契約，故加註「斡旋金支票若經賣方同意出售
    ，不得於簽約前軋入銀行」之約款以拘束被上訴人，以利於簽約前再議價，詎上
    訴人竟與橋茂公司合謀，違反規定將支票軋入銀行，造成被上訴人嚴重損害。
  (七)上訴人於民國九十二年一月十七日所簽署之「買賣斡旋金收據」第三條規定：「
    買方自簽署本斡旋金收據後三日內約定為有效期間」，但至九十二年一月二十日
    止上訴人均未接獲被上訴人承諾之通知，該契約自九十二年一月二十日起已失效
    ，橋茂公司自應將該支票返還予上訴人。
三、證據：除援用第一審所提證據方法外，補提台北郵局第一八五號存證信函為證。
乙、被上訴人方面：
一、聲明：求為判決：駁回上訴。
二、陳述：除與原判決記載相同者，茲引用之外，補稱略以：
  (一)被上訴人委託橋茂公司代理銷售台北市○○街八十九巷三十號一、二樓之房屋土
    地（下稱系爭房地），開價新台幣（下同）一千四百九十萬元，底價為一千二百
    八十萬元。上訴人既已詳閱土地謄本，對於該土地九十二年度之公告現值應知之
    甚詳，上訴人所辯絕非事實。
  (二)因上訴人事後反悔不願簽署買賣契約，被上訴人始依斡旋金收據第六條之規定沒
    收該定金支票，歐偉業於原審已詳述事情原委，被上訴人確有誠意出售房屋土地
    ，係上訴人事後任意反悔，兩造因而無法簽約，上訴人所為嚴重損害被上訴人權
    益，被上訴人依該收據之規定並得請求上訴人加倍返還定金，是上訴人之上訴，
    顯然無理。
三、證據：均援用第一審所提證據方法。
    理  由
一、本件被上訴人起訴主張：其持有上訴人所簽發票號：ＨＹ0000000號、票
    面金額：三十萬元、發票日：九十二年一月二十日之支票（下稱爭系爭本票）一
    紙，詎於九十二年二月二十日向付款人即台北銀行信義分行為付款之提示竟遭退
    票，經向發票人即上訴人追索無效，爰依票據法律關係，請求上訴人應給付被上
    訴人三十萬元及自九十二年二月二十日起至清償日止，按年息百分之五計算之利
    息。
    上訴人則以：系爭支票係遭被上訴人及橋茂公司共同詐欺而簽發，其依民法第九
    十二條第一項之規定得撤銷其意思表示，並得援引票據法第十三條、第十四條之
    規定對被上訴人為票據抗辯，又被上訴人於買賣契約簽訂前提示系爭支票，違反
    兩造先前之約定，上訴人並無給付票據金額之義務等語置辯。
二、查被上訴人主張其委託橋茂公司代理銷售台北市○○街八十九巷三十號一、二樓
    之房屋、土地，經上訴人向橋茂公司表示有意願購買，雙方於九十二年一月十七
    日簽訂買賣斡旋金收據，上訴人為支付斡旋金三十萬元，簽發系爭本票經橋茂公
    司人員交被上訴人收執，詎被上訴人於九十二年二月二十日向付款人即台北銀行
    信義分行為付款之提示竟遭退票等情，業據被上訴人提出系爭支票、退票理由單
    及九十二年一月十七日買賣斡旋金收據（見原審卷第三六、三八頁）為證，並為
    上訴人所不爭執，應堪採信。惟上訴人抗辯稱：系爭支票係遭被上訴人及橋茂公
    司詐欺所簽發，其已撤銷該意思表示，又被上訴人違約於簽約前提示系爭支票，
    上訴人並無給付義務等語。經查：
  (一)按當事人主張有利於己之事實者，就其事實有舉證之責任，民事訴訟法第二百七
    十七條定有明文。又按票據行為，為不要因行為，執票人不負證明關於給付之原
    因之責任，如票據債務人主張執票人取得票據出於惡意或詐欺時，則應由該債務
    人負舉證之責（最高法院六十四年度台上字第一五四○號判例參照）。上訴人主
    張係遭詐欺而簽發系爭支票，自應由其負舉證之責。上訴人雖辯稱：系爭房屋座
    落之台北市○○區○○路一小段○五二一—○○○○地號土地九十二年一月份之
    公告土地現值為每平方公尺九萬九千八百元，橋茂公司卻在該不動產說明書上為
    「土地現值：每平方公尺十一萬二千元」之虛偽記載，致使上訴人陷於錯誤而為
    買受之意思表示，橋茂公司因而主動將房地總價從一千一百萬元降為一千零五十
    萬元，上訴人發現遭詐騙後已向橋茂公司表示不願續約等情，並提出九十二年一
    月十五日買賣斡旋金收據（見原審卷第二五頁）、不動產說明書（見原審卷第四
    七頁）、九十二年一月十五日土地登記謄本（見原審卷第四八頁）及台北郵局第
    一八五號存證信函為證。惟查：被上訴人主張系爭房地總價經兩造於九十二年一
    月十五日協商議定為一千一百萬元，後經橋茂公司告知因該土地九十二年公告現
    值略有調低，上訴人希望能降低價錢，被上訴人幾經考慮後同意以一千零五十萬
    元出售，雙方於九十二年一月十七日簽訂買賣斡旋金收據，上訴人並簽發系爭支
    票，詎上訴人事後又表示反悔不願購買，經以存證信函催告上訴人後，上訴人仍
    不願履行，其依該買賣斡旋金收據之規定，自得沒收該支票等情，業據上訴人提
    出與其所述相符之九十二年一月十五日買賣斡旋金收據、九十二年一月十七日買
    賣斡旋金收據及台北三張犁郵局第一七一號存證信函（見原審卷第三七至第三九
    頁）為證，並經證人即橋茂公司人員歐偉業於原審到場證述屬實（見原審卷第四
    四、四五頁），自堪信為真實。上訴人雖以前揭不動產說明書（見原審卷第四七
    頁）與九十二年一月十五日土地登記謄本（見原審卷第四八頁）關於系爭土地之
    公告現值記載不一致，抗辯稱係遭詐欺而簽發系爭支票，然查該九十二年一月十
    七日買賣斡旋金收據上特別以手寫之方式加註第十二條：「買方（即上訴人）已
    詳閱地政機關九十二年一月十五日核發之謄本無誤‧‧‧」，上訴人並親自於其
    上簽名，足見上訴人確已詳閱地政機關九十二年一月十五日核發土地登記謄本，
    當已知悉系爭土地公告現值，其事後再以橋茂公司不動產說明書上土地價值之記
    載與土地登記謄本不符辯稱其遭詐欺，並不可採，上訴人復無法提出其他證據證
    明確實遭詐欺而簽發系爭支票，自不得再對被上訴人為取得票據係出於詐欺之抗
    辯。
  (二)上訴人另辯稱：九十二年一月十七日買賣斡旋金收據第十二條規定：「斡旋金支
    票若經賣方同意出售，不得於簽約前軋入銀行」，兩造迄今仍未簽訂正式買賣契
    約，被上訴人自不得提示系爭支票。然依該收據第四條規定：「‧‧‧購買總價
    及付款方式若為賣方（即被上訴人）接受，則預付斡旋金即轉為定金，買賣雙方
    應於斡旋金轉為定金後三日（即二三日二十時前）至橋茂公司簽訂買賣契約書」
    ，及第六條規定：「買方（即上訴人）於買方同意出售後，有反悔不買或於約定
    簽約期限內未能履行簽約，則定金始得沒收，不另通知」可知，第十二條之規定
    應限於兩造已依約簽訂買賣契約之情形始有適用，即亦兩造簽訂正式買賣契約後
    被上訴人才得將系爭支票軋入銀行，至如發生一造違約不願簽訂買賣契約時，他
    造並不受第十二條之限制，否則第四條、第六條之規定將形同具文，並違反兩造
    締約之真意。上訴人事後反悔，經被上訴人催告後，仍不願於期限內至橋茂公司
    簽訂買賣契約，被上訴人依該收據第四條及第六條之規定，自得沒收系爭支票，
    是上訴人所為抗辯，亦不足採信。
三、綜上所述，本件被上訴人主張為可採，上訴人所辯均為無可取。從而，被上訴人
    本於票據之法律關係，請求上訴人應給付被上訴人三十萬元及自九十二年二月二
    十日起至清償日止，按年息百分之五計算之利息，為有理由，應予准許。又按命
    清償票據上債務之判決，應依職權宣告假執行，民事訴訟法第三百八十九條第一
    項第四款定有明文，是則原審判命上訴人如數給付，並依職權宣告假執行，於法
    並無違誤。上訴意旨指摘原判決不當，求予廢棄改判，為無理由，應予駁回其上
    訴。
四、本件判決之基礎已臻明確，兩造其餘攻擊防禦方法及舉證，核與判決無影響，無
    庸一一論列，併此敘明。
五、據上論結，本件上訴為無理由，依民事訴訟法第四百三十六條之一第三項、第四
    百四十九條第一項、第七十八條，判決如主文。
中      華      民      國    九十二    年      十      月    三十一    日
                                      民事第二庭
                                          審判長法  官    丁蓓蓓
                                                法  官    洪純莉
                                                法  官    李家慧
右為正本係照原本作成。
本件不得上訴。
中      華      民      國    九十二    年      十      月    三十一    日
                                                書記官 劉芳菊


司法院資訊處製作；財團法人民間司法改革基金會備份。
